【裁判字號】    99,易,988
【裁判日期】    990824
【裁判案由】    詐欺
【裁判全文】
臺灣高雄地方法院刑事判決               99年度易字第988號
公  訴  人  臺灣高雄地方法院檢察署檢察官
被      告  乙○○
上列被告因詐欺案件，經檢察官提起公訴（99年度偵字第4477號
），本院判決如下：
    主  文
乙○○幫助犯詐欺取財罪，處有期徒刑貳月，如易科罰金，以新
臺幣壹仟元折算壹日
    事  實
一、乙○○明知金融機構之帳戶與個人之財產信用密切關聯，一
    般人無故取得他人金融帳戶之存摺、提款卡、密碼之行為常
    與財產犯罪相關，且得預見現今詐騙集團等不法份子經常利
    用他人存款帳戶、提款卡、密碼轉帳等方式，獲取不法利益
    並逃避執法人員之追查，而提供金融帳戶之存摺、提款卡及
    密碼予他人使用，可能被詐騙集團所利用，以遂行渠等詐欺
    犯罪之目的，竟仍以縱有他人持之犯罪亦無違反其本意，而
    基於幫助他人詐欺取財之不確定犯意，於民國98年5 月26日
    上午某時許，在高雄市前金區○○○路某「麥當勞速食店」
    前，將不知情之岳父黃憲銘借予其使用之台新國際商業銀行
    新竹分行（下稱台新銀行）帳號00000000000000號帳戶之存
    摺封面影本、提款卡及密碼交付予真實姓名、年籍不詳之成
    年男子，俟該名男子所屬詐騙集團成員取得上開帳戶後，即
    共同意圖為自己不法之所有，基於詐欺取財之犯意聯絡，於
    98年6 月1 日晚間7 時12分許，撥打電話予甲○○，自稱係
    MOMO購物台人員，佯稱因送貨人員將其付款方式勾選錯誤，
    將於每月固定扣款，須依指示操作自動提款機，以取消分期
    付款云云，致甲○○陷於錯誤，而依該詐騙集團成員指示，
    於同日晚間7 時48分許，匯款新台幣（下同）6 萬6,000 元
    至乙○○所交付之上開台新銀行帳戶內。嗣甲○○發覺受騙
    ，報警處理而查悉上情。
二、案經桃園縣政府警察局報告臺灣桃園地方法院檢察署檢察官
    ，俟呈請臺灣高等法院檢察署檢察長移轉臺灣高雄地方法院
    檢察署檢察官偵查起訴。
    理  由
壹、證據能力部分
    按被告以外之人於審判外之言詞或書面陳述，除法律有規定
    者外，不得作為證據；被告以外之人於審判外之陳述，雖不
    符刑事訴訟法第159 條之1 至第159 條之4 之規定，而經當
    事人於審判程序同意作為證據，法院審酌該言詞陳述或書面
    陳述作成時之情況，認為適當，亦得為證據，當事人、代理
    人或辯護人於法院調查證據時，知有第159 條第1 項不得為
    證據之情形，而未於言詞辯論終結前聲明異議者，視為有前
    項之同意，刑事訴訟法159 條第1 項、第159 條之5 分別定
    有明文。證人黃憲銘於警詢及檢察事務官詢問時所為之陳述
    ，卷附屏東縣政府警察局東港分局林邊分駐所受理詐騙帳戶
    通報警示簡便格式表、受理各類案件記錄表、內政部警政署
    反詐騙諮詢專線記錄表、受理刑事案件報案三聯單、台新銀
    行自動櫃員機交易明細表、台新國際商業銀行98年7 月1 日
    台新作文字第9810049 號函檢附資金往來明細、自由時報廣
    告版，雖屬被告以外之人於審判外之言詞或書面陳述，然當
    事人對於上開證據方法之證據能力均表示不爭執，本院審酌
    前開審判外之言詞或書面陳述於作成時之情況，並無違法不
    當或證明力明顯過低之瑕疵，應得作為證據。
貳、實體部分
一、訊據被告乙○○固坦承於前揭時地將黃憲銘所開立之台新銀
    行帳號00000000000000號帳戶之存摺封面影本、提款卡及密
    碼交付予不詳姓名之男子，惟矢口否認有何幫助詐欺取財犯
    行，辯稱：我是看自由時報應徵工作，按照上面的電話跟對
    方聯絡，對方跟我說是做司機載小姐的工作，如果小姐收了
    錢，要我將錢存入帳戶內，叫我提供帳戶存摺影本、提款卡
    、密碼，我交付後，對方就沒有跟我聯絡，我也聯絡不上對
    方，朋友說我被騙了，我就報案云云。
二、經查：
（一）被告於98年5 月26日上午某時許，在高雄市前金區○○○
      路某「麥當勞速食店」前，將不知情之岳父黃憲銘借予其
      使用之台新銀行帳號00000000000000號帳戶之存摺封面影
      本、提款卡及密碼交付予真實姓名、年籍不詳之成年男子
      ，俟該名男子所屬詐騙集團成員取得上開帳戶後，即共同
      意圖為自己不法之所有，基於詐欺取財之犯意聯絡，於98
      年6 月1 日晚間7 時12分許，撥打電話予甲○○，自稱係
      MOMO購物台人員，佯稱因送貨人員將其付款方式勾選錯誤
      ，將於每月固定扣款，須依指示操作自動提款機，以取消
      分期付款云云，致甲○○陷於錯誤，而依該詐騙集團成員
      指示，於同日晚間9時5分許，匯款6 萬6,000 元至乙○○
      所交付之上開台新銀行帳戶內之事實，業據證人甲○○、
      黃憲銘於警詢中證述屬實（見偵一卷第12至19頁），並有
      屏東縣政府警察局東港分局林邊分駐所受理詐騙帳戶通報
      警示簡便格式表、受理各類案件記錄表、內政部警政署反
      詐騙諮詢專線記錄表、受理刑事案件報案三聯單、台新銀
      行自動櫃員機交易明細表、台新國際商業銀行98年7 月1
      日台新作文字第9810049 號函檢附資金往來明細在卷可憑
      （見偵一卷第21、23至25、27、36至48頁），其事實足堪
      認定。
（二）被告雖辯稱：我是看自由時報應徵工作，按照上面的電話
      跟對方聯絡，對方跟我說是做司機載小姐的工作，如果小
      姐收了錢，要我將錢存入帳戶內，叫我提供帳戶存摺影本
      、提款卡、密碼云云，並提出求職報紙廣告1 紙為證（見
      院二卷第29頁）。惟就其交付上揭帳戶存摺封面影本、提
      款卡及密碼之用途，先於警詢中陳稱：我向一位自稱張先
      生應徵夜間司機工作一職，對方要我交付一張提款卡、身
      份證影本、存摺影本及提款卡密碼給他查證等語（見偵一
      卷第4 頁），復於偵查中改稱：帳戶是要交給公司會計，
      讓我當司機收到貨款直接存到我的帳戶，再由公司去領錢
      等語（見偵二卷第10頁），又於本院準備程序中改稱：我
      是應徵司機接送小姐，對方說去接送時會收到錢，我要將
      錢存入我所提供之帳戶裡面，再由對方去提領等語（見院
      二卷第13頁），先稱交付上揭帳戶資料用以查證，俟改稱
      須將貨款存入該帳戶，復改稱係將接送小姐所代收之款項
      存入該帳戶，前後供詞反覆，已有可疑。又縱如被告最終
      所辯應徵接送小姐之工作內容尚包括代收款項，惟衡以一
      般經驗常情，員工代收公司款項後，若非將現金親自繳回
      公司，即應存入公司專屬帳戶，豈有以員工之帳戶進行存
      匯，再由公司持提款卡提領之理，被告前述交付帳戶資料
      之原因，亦顯然與常情相悖。
（三）而按刑法上之故意，可分為直接故意與間接故意（不確定
      故意），所謂「不確定故意」，係指行為人對於構成犯罪
      之事實，預見其發生而其發生並不違背其本意者，刑法第
      13條第2 項定有明文。金融帳戶之存摺、提款卡乃個人重
      要理財之物，若落入不明人士手中，極易被利用為取贓之
      犯罪工具，一般人均有妥為保管以防止他人任意使用之認
      識，縱有特殊情況偶須交付他人使用，亦必深入瞭解用途
      及合理性，始會安心提供。又近年來利用人頭帳戶遂行詐
      欺或恐嚇取財之案件眾多，廣為報章雜誌及新聞媒體所報
      導，相關政府機關亦不斷透過媒體加強宣導民眾防範詐騙
      之知識，依當前社會一般人之智識程度與生活經驗，對於
      非依正常程序要求提供金融帳戶存摺、印鑑章、提款卡及
      密碼者，均能預見係為取得人頭帳戶供作犯罪工具使用，
      已屬一般生活常識。本件被告於交付上揭帳戶資料之時，
      係年滿38歲之成年人，國中畢業而具有一般智識，先前從
      事餐飲工作，又曾有10次以上應徵工作之經驗等情，此有
      被告警詢筆錄可參（見偵一卷第2 頁），且為被告於偵查
      及本院準備程序中供陳在卷（見偵二卷第9 頁，院二卷第
      14頁），自應知悉正常之應徵工作，當有一定之面試審核
      程序，殊無可能僅要求繳交帳戶存摺、提款卡及密碼即行
      錄取。惟被告是次應徵司機，對於所應徵公司之名稱、住
      址、電話等均一無所知，於上午撥打報紙廣告刊登之電話
      後，因對方要求繳交帳戶存摺封面影本、提款卡及密碼，
      被告即於下午在麥當勞速食店前，輕易將上揭帳戶資料交
      付予姓名年籍不詳之人等情，復為被告於偵查中所自陳（
      見偵二卷第9 至10頁），在在與一般應徵工作程序相異，
      且對方要求交付帳戶資料之原因亦明顯悖於常情，已如前
      述，佐以被告於偵查中所述：我交付帳戶之前有想過帳戶
      可能會被亂用，我有想過不知道是不是會騙我等語（見偵
      二卷第10頁），足認被告雖不能明知究竟上揭帳戶將遭如
      何不法利用，然依其智識及生活經驗，對於該帳戶可能遭
      利用作為詐欺犯罪之工具已然有所預見。
（四）又被告之岳父黃獻銘開立上揭帳戶係為借予被告供作薪資
      轉帳之用，黃獻銘本身並未使用該帳戶乙節，此據證人黃
      獻銘於警詢時證述明確（見偵一卷第15頁），而觀之上揭
      帳戶存款歷史交易明細查詢（見偵一卷第39至48頁），可
      知該帳戶自95年7 月24日開戶時起至98年3 月止，均呈現
      匯款、取款之持續使用狀態，且於98年1 月至3 月間，存
      款餘額皆維持在1 至3 萬元不等，惟被告竟先於98年4 月
      29日將該帳戶之存款提領至僅餘14元後，方於98年5 月26
      日交付上揭帳戶之存摺封面影本、提款卡及密碼，顯然基
      於該帳戶究遭如何利用已無所謂之心態而為交付。縱被告
      事後於98年6 月2 日下午5 時33分許前往高雄市政府警察
      局新興分局自強路派出所報案遭詐騙上揭帳戶資料，此有
      該局報案三聯單可證（見偵一卷第29頁），然被告於98年
      5 月26日即交付上揭帳戶資料，竟待被害人甲○○於98年
      6 月1 日晚間7 時48分許將6 萬6,000 元匯入上揭帳戶，
      該帳戶旋於同日晚間9 時14分許遭提領至僅剩990 元，被
      告始於翌日前往報案，時間上過於巧合，且事後報案並不
      影響其交付帳戶時之主觀心態，尚難憑此逕為有利於被告
      之認定。從而，本件雖無證據足認被告與上開詐騙集團成
      員有何共犯之犯意聯絡或參與詐欺取財之行為，然對於所
      提供上開帳戶資料可能遭利用作為詐欺取財之犯罪工具，
      因而幫助該詐騙集團實行詐欺取財犯罪，既有所預見，仍
      然加以提供，主觀上已具不確定之幫助故意至明。
（五）綜上，本件事證明確，被告犯行堪以認定，應依法論科。
三、按刑法上之幫助犯，係對於犯罪與正犯有共同之認識，而以
    幫助之意思，對於正犯資以助力，而未參與實施犯罪之行為
    者而言（最高法院75年度台上字第1509號、84年度臺上字第
    5998號、88年度台上字第1270號判決參照）；是以如未參與
    實施犯罪構成要件之行為，且係出於幫助之意思提供助力，
    即屬幫助犯，而非共同正犯。本件被告雖提供系爭銀行帳戶
    之存摺封面影本、提款卡及密碼供詐騙集團成員作為詐欺取
    財匯款使用，惟被告單純提供帳戶供人使用之行為，並不等
    同於向被害人施以欺罔之詐術行為，且亦無證據證明被告有
    參與詐欺取財犯行之構成要件行為，被告上開所為，顯係對
    於詐欺集團成員遂行詐欺取財犯行資以助力，自應論以幫助
    犯。是核被告乙○○所為，係犯刑法第30條第1 項、第339
    條第1 項之幫助詐欺取財罪，依刑法第30條第2 項幫助犯之
    規定，減輕其刑。爰審酌被告在知悉國內現今詐騙案件盛行
    之情形下，竟仍隨意提供金融帳戶、提款卡、密碼等物提供
    給他人作為犯罪工具使用，紊亂社會正常交易秩序，並使不
    法之徒藉此能輕易獲取詐騙所得之金錢，導致檢警難以追緝
    ，使被害人難以追回受詐騙之金額，所為實不足取，且犯後
    否認犯行，態度非佳，惟念及被告並無前科紀錄，此有臺灣
    高等法院被告前案紀錄表可參（見院二卷第5 頁），素行尚
    佳，並考量本件交付之帳戶僅1 本，幫助詐得財物6 萬6000
    元，尚非甚鉅等一切情狀，量處如主文所示之刑，並諭知易
    科罰金之折算標準。
據上論斷，應依刑事訴訟法第299 條第1 項前段，刑法第30條第
1 項前段、第2 項、第339 條第1 項、第41條第1 項前段，刑法
施行法第1 條之1 ，判決如主文。
本案經檢察官丙○○到庭執行職務。
中    華    民    國    99    年     8    月    24    日
                  刑事第七庭  審判長法  官  陳  箐
                                    法  官  洪培睿
                                    法  官  林依蓉
以上正本證明與原本無異。
如不服本判決應於收受送達後10日內向本院提出上訴書狀，並應
敘述具體理由；如未敘述上訴理由者，應於上訴期間屆滿後20日
內向本院補提理由書( 均須按他造當事人之人數附繕本) 「切勿
逕送上級法院」。
中    華    民    國    99    年    8     月    24    日
                                    書記官  許珈綺
附錄本件論罪科刑法條：
刑法第339條第1項
意圖為自己或第三人不法之所有，以詐術使人將本人或第三人之
物交付者，處5 年以下有期徒刑、拘役或科或併科1,000 元以下
罰金。

司法院資訊處製作；財團法人民間司法改革基金會備份。
